【裁判字號】    96,訴,3120
【裁判日期】    970131
【裁判案由】    債務人異議之訴
【裁判全文】
臺灣臺中地方法院民事判決              96年度訴字第3120號
原      告  甲○○
被      告  乙○○
上列當事人間債務人異議之訴事件，於民國96年12月20日言詞辯
論終結，本院判決如下：
    主      文
原告之訴駁回。
訴訟費用由原告負擔。
    事實及理由
一、兩造之主張：
  (一)原告起訴主張：被告持原告所簽發發票日均為90年4月2日、
    到期日均為92年12月31日、票號分為0000000號、0000000號
    、0000000號之本票3紙，向本院聲請本票裁定准予強制執行
    ，經本院於95年12月25日以96年票字第40899號民事裁定准
    予強制執行，該裁定於96年4月17日送達原告。被告於96年7
    月11日始依本院95年度票字第40899號、96年度抗字第138號
    確定之本票裁定具狀向本院聲請強制執行，由本院民事執行
    處以96年度執字第45055號給付票款強制執行事件受理，現
    尚未終結。然依票據法第22條規定，本票之消滅時效為3年
    ，則被告應於系爭本票到期日即92年12月31日起之3年內行
    使票據權利，惟被告遲至96年7月11日始遞狀聲請強制執行
    ，則該票款請求權業已罹於3年之時效而消滅。如認被告聲
    請本票裁定相當於民法第129條第1項第1款之「請求」，發
    生時效中斷之效果，應依民法第130條規定於請求後6個月內
    強制執行，惟被告遲至96年7月11日始遞狀聲請強制執行，
    依民法第130條規定時效視為不中斷，系爭票據債權亦已罹
    於時效。爰依強制執行法第14條第1項之規定，以本票債權
    時效消滅為由，提起債務人異議之訴，請求撤銷對原告之強
    制執行程序等語。並聲明：本院95年度票字第40899號本票
    裁定即本院96年度執字第45055號強制執行程序之執行名義
    不得執行。
  (二)被告則以：
    1.本票執票人聲請法院裁定准予強制執行，係經由法院向本
      票債務人行使本票債權之意思，自屬民法第129條第1項第
      1款之「請求」，而發生時效中斷之效果。本件被告之執
      行名義即本院95年度票字第40889號民事裁定所示3紙本票
      之到期日均為92年12月31日，則該本票債權之請求權時效
      於95年12月31日屆至，被告已於95年12月25日向法院聲請
      本票裁定，被告聲請本票裁定時，即已為請求，並未逾消
      滅時效期間，原告主張系爭本票之請求權時效業已消滅，
      係屬違誤。
    2.又被告雖已於95年12月25日聲請本票裁定，但本院95年度
      票字第40899號裁定於96年4月17日始合法送達於原告，換
      言之，被告對原告之「請求」，於此時通知到達原告；嗣
      因原告提起抗告，經本院96年度抗字第138號民事裁定駁
      回原告之抗告，於96年5月16日送達原告，始告確定。從
      而，本件本票債權自95年12月25日生「請求」之中斷事由
      ，至96年5月16日止之期間內，被告請求之狀態仍屬繼續
      進行，而保持時效中斷之效力，於96年5月16日本票裁定
      確定後，始重行起算。退步言之，縱不以本票裁定確定日
      96年5月16日重行起算時效，系爭本票裁定於96年4月17
      日合法送達原告，則「請求」之通知於該日始到達原告，
      至96年10月17日前均生時效中斷之效果，被告於96年7月
      11日即聲請強制執行，並未罹於時效等語，資為抗辯。並
      聲明：原告之訴駁回。
二、下列事實為兩造所不爭執，並有本院95年度票字第40899號
    、96年度抗字第138號民事裁定及確定證明書等為證，且經
    本院調取本院96年度執字第45055號給付票款強制執行案卷
    及95年度票字第40899號、96年度抗字第138號（含臺灣彰化
    地方法院95年度票字第1775號）等案卷核閱屬實，自堪信為
    真實，本院採為判決之基礎。
  (一)被告係依據本院95年度票字第40899號、96年度抗字第138號
    確定之本票裁定向原告聲請強制執行，由本院民事執行處以
    96年度執字第45055號給付票款強制執行事件受理。
  (二)本院96年度執字第45055號強制執行事件，現尚未終結。
  (三)被告係持原告所簽發發票日均為90年4月2日、到期日均為92
    年12月31日、面額各為1,000,000元、1,000,000元、600,00
    0元、票號分為0000000號、0000000號、0000000號之本票3
    紙，向法院聲請本票裁定准予強制執行，經本院於95年12月
    25日以96年度票字第40899號民事裁定准予強制執行，該裁
    定於96年4月17日送達原告。被告於96年7月11日始具狀向本
    院聲請強制執行。
  (四)前揭本院95年度票字第40899號本票裁定確定之執行名義，
    其訴訟標的為本票債權，時效為3年。
三、本件訴訟之爭點：
  (一)被告所持以向本院民事執行處聲請對原告之財產為強制執行
    之執行名義所示之請求權即本票債權，是否已因時效期間之
    經過而消滅？
  (二)被告主張其本票債權之時效已因請求及聲請強制執行而中斷
    ，故時效尚未完成，是否有理由？
四、得心證之理由：
  (一)按執行名義成立後，如有消滅或妨礙債權人請求之事由發生
    ，債務人得於強制執行程序終結前，向執行法院對於債權人
    提起異議之訴；如以裁判為執行名義時，其為異議原因之事
    實發生在前訴訟言詞辯論終結後者，亦得主張之，強制執行
    法第14條第1項定有明文。而按89年2月2日新修正之強制執
    行法所增訂之第115條之1第2項固規定「前項債務人於扣押
    後應受及增加之給付，執行法院得以命令移轉於債權人」，
    惟執行法院所發之移轉命令，仍須待將來薪資債權發生時，
    始生債權移轉之效力。次按將來之薪金請求權，可能因債務
    人之離職，或職務變動，或調整薪津，而影響其存在或範圍
    ，凡此種非確定之債權，均不適於發移轉命令，如執行法院
    已就此種債權發移轉命令，在該債權未確定受清償前，執行
    程序尚不能謂已終結（最高法院63年度第3次民庭庭推總會
    決議（六）參照）。故執行法院縱可依新修正之強制執行法
    第115條之1第2項規定核發移轉命令，但就未到期薪資債權
    部分之執行程序則尚未終結，他債權人仍得為強制執行之聲
    請或參與分配，高等法院92年度抗字第2988號、94年度抗字
    第143號判決參照。而按所謂消滅債權人請求之事由，係指
    足以使執行名義之請求權及執行力消滅之原因事實，例如清
    償、提存、抵銷、免除、混同、更改、解除條件成就、契約
    解除或行使撤銷權、債權讓與、債務承擔、和解契約之成立
    或類此之情形，始足當之；至所謂妨礙債權人請求之事由，
    則係指使依執行名義所示之給付，罹於不能行使之障礙而言
    ，例如同意延期清償、債務人行使同時履行抗辯權、消滅時
    效完成等事由。查本件被告持前開執行名義聲請執行法院對
    原告之財產強制執行，嗣經本院民事執行處於96年7月18日
    核發執行命令，將原告對第3人即訴外人台中市黎明國小之
    薪津債權在三分之一範圍內扣押，嗣並於同年8月27日以中
    院彥民執96執果字第45055號執行命令，將原告對第3人即訴
    外人台中市黎明國小之薪津債權，每月在三分之一範圍內，
    將該債權移轉於被告，業經本院調取前開本院96年度執字第
    45055號給付票款強制執行卷宗核閱無誤，是系爭強制執行
    程序固已經執行法院發移轉命令，然因所移轉之債權為原告
    將來之薪金請求權，可能因原告之離職，或職務變動，或調
    整薪津，而影響其存在或範圍，故執行法院所發之移轉命令
    ，仍須待將來薪資債權發生時，始生移轉之效力，依前揭說
    明，該強制執行程序，應尚未終結，是原告若有消滅或妨礙
    債權人即本件被告請求之事由，自得提起債務人異議之訴。
  (二)又按票據上權利，對本票發票人，自到期日起算，三年間不
    行使，因時效而消滅，為票據法第22條第1項所明文規定。
    又消滅時效，因請求而中斷，民法第129條第1項第1款亦有
    明定。此之「請求」，係指債權人於訴訟外，向債務人表示
    行使債權之意思。請求無需何種方式。本票執票人聲請裁定
    本票強制執行之行為，雖非起訴，而屬非訟事件，惟係經由
    法院向本票債務人表示行使本票債權之意思，自屬民法第12
    9條第1項第1款之「請求」，而發生中斷時效之效果（最高
    法院93年度台上2329號判決參照）。又時效因請求而中斷，
    若於請求後六個月內不起訴，視為不中斷，為民法第130條
    所明定。此之所謂起訴，對於已取得執行名義之債務，係指
    依同法第129條第2項第5款規定與起訴有同一效力之開始強
    制執行或聲請強制執行而言。換言之，即對於已取得執行名
    義之債務，若於請求後六個月內不開始強制執行，或不聲請
    強制執行，其時效視為不中斷（最高法院67年度台上434號
    判例參照）。亦即如債權人於取得執行名義後，六個月內已
    開始執行行為或聲請強制執行，自仍得保持中斷時效之效力
    。
  (三)原告固主張系爭本票之到期日均為95年12月31日，而被告遲
    至96年7月11日始遞狀聲請強制執行，則該票款請求權業已
    罹於3年之時效而消滅。且如認被告聲請本票裁定相當於民
    法第129條第1項第1款之「請求」，發生時效中斷之效果，
    應依民法第130條規定於請求後6個月內強制執行，惟被告遲
    至96年7月11日始遞狀聲請強制執行，依民法第130條規定時
    效視為不中斷，系爭票據債權亦已罹於時效等情。然查，本
    件系爭本票之發票日均為90年4月2日、到期日均為92年12月
    31日，為兩造所不爭執之事實，而執票人對本票發票人之請
    求權時效，自到期日起算3年，是如被告於95年12月31日前
    對原告為請求或起訴，即生中斷時效之效力。而查被告已於
    95年10月24日持系爭本票向臺灣彰化地方法院聲請裁定准予
    強制執行，經該院受理後，於95年11月21日以95年度票字第
    1775號民事裁定移轉本院管轄，再由本院於95年12月25日以
    95年度票字第40899號民事裁定准強制執行，並於96年4月17
    日送達原告。經原告提起抗告後，再經本院於96年5月8日以
    96年度抗字第138號裁定駁回原告之抗告，並於同年月16日
    送達原告後，因原告未再抗告而確定，業經本院調取本院96
    年度抗字第138號全卷（含本院95年度票字第40899號、臺灣
    彰化地方法院95年度票字第1775號卷）核閱屬實，且為兩造
    所不爭執者，自足認定被告已經於系爭本票時效消滅之95年
    12月31日前，已向法院聲請裁定准予強制執行，依前述說明
    ，被告於聲請當時，即屬已為請求，並未逾消滅時效期間，
    自已生中斷時效之效力。且在該本票裁定准予強制執行之程
    序繫屬中，被告請求之狀態仍屬繼績，自仍得保持中斷時效
    之效力，須俟該本票裁定准予強制執行之程序終結或確定後
    ，始依民法第130條規定計算是否視為不中斷之6個月期間。
    而查被告聲請裁定本票准予強制執行事件，係至96年5月8日
    始經本院96年度抗字第138號裁定駁回原告之抗告，經於同
    年月16日送達原告後，因原告未再抗告而確定，業如前述。
    且被告已於96年7月11日持本院前揭本票准予強制執行裁定
    聲請強制執行，亦經本院調取本院96年度執字第45055號給
    付票款強制執行案卷核閱屬實，復為兩造所不爭執，是計算
    該本票裁定准予強制執行程序終結後，至被告聲請強制執行
    之日止，顯未逾6個月，即被告已在取得執行名義後，於6個
    內聲請強制執行，依前揭說明，自仍得保持中斷時效之效力
    。從而，系爭本票債權，既因被告已於時效屆滿前聲請准予
    強制執行而生請求之中斷時效之效力，且復於請求後已於6
    個月內聲請強制執行而保持中斷之效力，消滅時效即未完成
    。準此，原告主張系爭本票已罹於消滅時效等語，即非可採
    。
  (四)綜上所述，本件原告以被告執以聲請強制執行之執行名義所
    示之請求權均已罹於消滅時效為由，而主張有妨礙債權人即
    被告請求之事由，提起本件債務人異議之訴，以排除系爭執
    行名義之強制執行，為無理由，應予駁回。
五、本件事證已臻明確，兩造其餘攻擊防禦方法及所舉證據，經
    審酌結果，與本件判決結論均無影響，爰不一一論述，附此
    敘明。
六、據上論結，本件原告之訴為無理由，依民事訴訟法第78條，
    判決如主文。
中    華    民    國    97    年    1     月    31    日
                  民事第三庭    法  官  林源森
以上正本係照原本作成。
如對本判決上訴，須於判決送達後20日內向本院提出上訴狀（須
附繕本）。
中    華    民    國    97    年    1     月    31    日
                                書記官  黃士益


司法院資訊處製作；財團法人民間司法改革基金會備份。
